【裁判字號】    97,訴,849
【裁判日期】    970603
【裁判案由】    殺人未遂
【裁判全文】
臺灣高雄地方法院刑事判決               97年度訴字第849號
公  訴  人  臺灣高雄地方法院檢察署檢察官
被      告  丙○○
                    （現另案於臺灣高雄第二監獄執行中）
選任辯護人  蘇俊誠律師
上列被告因殺人未遂案件，經檢察官提起公訴（96年度偵字第35
097號），本院判決如下：
    主    文
丙○○傷害人之身體，處有期徒刑陸月，如易科罰金，以新台幣
壹仟元折算壹日。
    事    實
一、丙○○與乙○○為兄弟關係，2 人間具有家庭暴力防治法第
    3 條第4 款之家庭成員關係，丙○○於民國96年12月9 日中
    午12時10分許，至乙○○等家人居住之高雄縣茄萣鄉○○路
    ○段21巷13號之住宅前，因家人不願開門，心生怨懟而撞擊
    大門數下，然仍無法進入，遂發動機車欲離去。乙○○聽聞
    有機車發動聲響，誤以為丙○○已離開，乃打開大門；惟此
    時丙○○尚在門外，發現乙○○開門，即基於傷害他人身體
    之犯意，右手高舉隨身攜帶、非其所有之菜刀1 把，衝向乙○○，乙○○見狀隨即以雙手分別抓住丙○○之雙手抵擋，
    2 人因而在大門外發生扭打。丙○○在2 人扭打過程中，以
    手持菜刀劃向乙○○頭部，致乙○○受有頂部頭皮2 處，分
    別為4 公分、2 公分之撕裂傷。嗣丙○○手持之菜刀於過程
    中掉落在地，惟2 人仍繼續扭打並均倒臥在住宅前紅磚人行
    道處，經家人曾淑貞、甲○○、丁○○及員警到場制止，才
    將丙○○、乙○○2 人分開，幸乙○○身體並未再受有其他
    傷害。
二、案經乙○○訴由高雄縣政府警察局湖內分局報請臺灣高雄地
    方法院檢察署檢察官偵查起訴。
    理    由
壹、程序部分：
一、按被告以外之人，於審判外之言詞或書面陳述，除法律有規
    定者外，不得作為證據；次按被告以外之人於檢察事務官、
    司法警察官或司法警察調查中所為之陳述，與審判中不符時
    ，其先前之陳述具有較可信之特別情況，且為證明犯罪事實
    存否所必要者，得為證據，刑事訴訟法第159 條第1 項、第
    159 條之2 分別定有明文。
  (一)查證人乙○○、甲○○、丁○○於96年12月9 日警詢時所為
    之證述，與其等於97年5 月13日本院審理中到庭所述並不相
    符。本院審酌前開警詢陳述係本案發生後立即作成，尚無時
    間、機會預先編造說詞掩蓋事實，復未經其他利害關係人請
    託、威脅、利誘或以其他方式進行干預，最接近真實；又3
    人之陳述皆出於真意，並無違法取供情事，故認其等前於警
    詢中所為陳述，具有較可信之特別情況，且與本案待證事實
    具有關聯性，並為證明被告犯罪事實所必要，依刑事訴訟法
    第159 條之2 之規定，自得作為證據。
  (二)查證人曾淑貞於警詢中之陳述，係屬被告以外之人審判外之
    陳述，為傳聞證據，復未經檢察官、被告聲請傳喚到庭作證
    ，無從比對陳述是否有不一致之處。是依上開說明，該警詢
    中之陳述，即不得作為認定本案犯罪事實有無之證據，而無
    證據能力
二、按被告以外之人於偵查中向檢察官所為之陳述，除顯有不可
    信之情況者外，得為證據，刑事訴訟法第159 條之1 第2 項
    定有明文。查證人曾淑貞，於偵查中經具結後向檢察官所為
    陳述，雖屬傳聞證據；惟依現階段刑事訴訟法規定，檢察官
    係代表國家偵查犯罪、實施公訴，依法有訊問被告、證人、
    鑑定人權利之人；而實務運作時，檢察官偵查中向被告以外
    之人所取得之陳述，原則上均能遵守法律規定，不致於違法
    取供，故可信度極高，且上開證述已經被告在場予以對質詰
    問，另無其他足認該陳述有何顯不可信之情事，則依上開規
    定，該陳述得作為本案證據。雖曾淑貞曾於偵訊之初表達不
    願作證之意，惟其嗣後已改變心意而具結作證，此由卷附結
    文可知（見偵卷第22頁），故辯護人以曾淑貞曾有拒絕證言
    之表示，即謂其嗣後結證之詞無證據能力云云，顯屬誤會。
三、按被告以外之人於審判外之陳述，雖不符前4 條之規定，而
    經當事人於審判程序同意作為證據，法院審酌該言詞陳述或
    書面陳述作成時之情況，認為適當者，亦得為證據；當事人
    、代理人或辯護人於法院調查證據時，知有第159 條第1 項
    不得為證據之情形，而未於言詞辯論終結前聲明異議者，視
    為有前項之同意，刑事訴訟法第159 條之5 定有明文。經查
    ，檢察官、被告丙○○及其辯護人於本院言詞辯論終結前，
    就本判決所引用下列各項屬於審判外陳述之證據，知有第15
    9 條第1 項不得為證據之情形，均未聲明異議，且本院審酌
    該證據作成情況均無不適當之情形，是依上開規定，認得作
    為本案證據。
貳、實體部分：
一、訊據被告丙○○對於右揭時、地傷害告訴人乙○○之事實均
    坦承不諱，供稱：我是看到乙○○，才拿刀砍他語，核與告
    訴人指訴之情節大致相符，另有現場照片4 張（見警卷第37
    、38頁）、扣案菜刀1 把可證。又告訴人因而受有如事實欄
    所載傷害乙節，除經告訴人指訴綦詳外，並經證人甲○○、
    丁○○、曾淑貞等人證述明確，復有台南市立醫院96年12月
    9 日出具之診斷證明書1 紙（見警卷第225 頁）可憑，堪信
    為真實；從而，本案罪證明確，被告傷害之犯行堪以認定。
二、檢察官雖以被告口稱「讓你死」等語，手並持利刃揮砍，導
    致告訴人頭部之身體重要部位受傷，又係經家人、員警到場
    制止始罷手等情，認被告所為係犯刑法第271 條第2 項、第
    1 項之殺人未遂罪。惟：
  (一)按殺人與傷害之區別，應以有無殺意為斷，即行為人於下手
    時有無決意取被害人生命為準，至於被害人受傷處是否致命
    部位，及傷痕多寡、輕重為何等，亦僅得供審判者心證之參
    考，究不能據為絕對之標準；行為人於行為當時，主觀上是
    否有殺人之故意，除應斟酌其使用之兇器種類、攻擊之部位
    、行為時之態度、表示外，尚應深入觀察行為人與被害人之
    關係、衝突之起因、行為當時所受之刺激、下手力量之輕重
    ，被害人受傷之情形及行為事後之態度等各項因素綜合予以
    研析，殊不能僅以口頭之詞語，遽認其必有殺人之犯意（最
    高法院20年非字第104 號、78年台上字第5216號判例參照）
    。
  (二)查乙○○於警詢時雖曾稱：被告砍我時有說要讓我死等話語
    云云（見警卷第7 頁）；惟其於偵查及本院審理時已解釋稱
    ：被告砍我時雖然有講話，但我專心在抵擋，根本聽不清楚
    被告說什麼，而無法確定等語（見偵卷第19頁、本院卷第45
    、46頁）。衡情一般人在面對他人手持菜刀揮砍時，勢必十
    分緊張驚恐，而全神貫注專心於抵擋，以避免受傷，則此際
    無法聽清楚他人口中話語，亦屬合乎常情；且告訴人於偵、
    審時之證言，復與證人甲○○所證：被告並沒有講說給你死
    等語（見本院卷第54頁），及證人丁○○所證：沒有聽到被
    告有說要殺死誰等語（見本院卷第52頁）俱相符，足見關於
    上情，應以乙○○嗣於偵、審時所言為可採；是被告應無口
    稱「讓你死」之情事，自無從以此推論被告對告訴人具有殺
    意。
  (三)被告與告訴人係兄弟關係，並無深仇大恨，案發當日僅因被
    告遭家人拒於門外，心生怨懟，而將不滿發洩於開門察看之
    告訴人身上等情，業經告訴人指訴歷歷（見警卷第6 頁、偵
    卷第18、19頁、本院卷第47頁），核與證人甲○○、丁○○
    所證相符（見警卷第8 、15頁），衡情被告並無置告訴人於
    死之動機。又被告與告訴人倒地扭打，雖係經家人、員警到
    場制止始罷手，業經證人乙○○、甲○○、丁○○證述屬實
    （見本院卷第46、51、55頁）；然證人乙○○亦證稱：警察
    抓住被告，將我們2 人分開後，被告就沒有再靠過來（見本
    院卷第49頁），核與證人甲○○、丁○○所證：將被告與告
    訴人拉開時，被告就沒有再說什麼話，或有什麼動作了等語
    （見本院卷第51、55頁）均相符，則由被告事後之態度，參
    以被告雖係以菜刀致告訴人受有前揭傷害，然2 處刀傷分別
    僅2 公分、4 公分，受傷部位不多，傷勢尚屬輕微，可知被
    告下手並非狠、重，難認其下手係出於欲取告訴人性命之殺
    人犯意。況且，倘若被告意在致告訴人於死，理當不動聲色
    地將菜刀藏置，俟接近告訴人時，再出其不意下手，較有成
    功之機會，惟被告卻以持刀衝向告訴人方式而犯本案，已經
    告訴人指訴綦詳（見本院卷第45頁），足見本案係被告一時
    氣憤下逞兇鬥狠所致，而非基於殺人之犯意。
三、按家庭暴力者，謂家庭成員間實施身體或精神上不法侵害之
    行為；又家庭暴力罪者，謂家庭成員間故意實施家庭暴力行
    為而成立其他法律所規定之犯罪，家庭暴力防治法第2條 第
    1 款、第2 款定有明文。查被告與告訴人乙○○係兄弟關係
    ，業據被告供明在卷（見本院卷第8 頁），屬家庭暴力防治
    法第3 條第4 款規定之家庭成員關係，而被告所為傷害告訴
    人之行為，已屬家庭成員間實施身體不法侵害之行為，即為
    家庭暴力防治法第2 條第1 款之家庭暴力，且構成刑法第27
    7 條第1 項之傷害罪，惟因家庭暴力防治法並無罰則規定，
    是應僅依刑法規定予以論罪科刑。被告係基於傷害告訴人身
    體之犯意而為本案犯行，已如前述，則公訴人認被告係犯殺
    人未遂罪，容有未洽，惟因起訴之基本事實相同，爰變更起
    訴法條。按數行為於同時同地或在密切接近之時地實施，侵
    害同一法益，各行為之獨立性極為薄弱，依社會一般觀念，
    在時間差距上，難以強行分開；在刑法評價上，以視數個舉
    動之接續施行，合為包括之一行為予以評價，較為合理；從
    而本案被告持刀2 度劃傷告訴人之傷害犯行，係於同一地點
    、密接時間內，本於單一決意陸續完成，又侵害同一法益，
    應視為數個舉動之接續施行，為接續犯。
四、爰審酌被告前於96年9 月16日，即因持鋁製球棒毆打乙○○
    成傷，經本院以96年度簡字第7181號判處有期徒刑2 月確定
    ，猶不知悔改，本次再持危險性更高之菜刀傷害乙○○，且
    於偵查之初，一再飾詞狡辯，稱係告訴人先持刀砍殺，伊僅
    自衛云云，足見其惡性重大，又尚未與告訴人達成和解；惟
    念其終能坦承犯行，尚有悔意，及被告素行、犯罪所受刺激
    、所生危害等一切情狀，量處如主文所示之刑，併諭知易科
    罰金之折算標準，資為懲儆。被告傷害告訴人所用之菜刀，
    非被告，而係告訴人所有，已經被告於偵查中供述明確（見
    偵卷第7 頁），爰均不予宣告沒收之。
據上論斷，應依刑事訴訟法第299條第1項前段、第300條，刑法
第277 條第1 項、第41條第1 項前段，刑法施行法第1 條之1 ，
判決如主文。
中    華    民    國    97    年    6     月    3     日
                  鳳山刑事第二庭  審判長法  官  林水城
                                        法  官  楊筑婷
                                        法  官  洪珮婷
以上正本證明與原本無異。
如不服本判決應於收受本判決後10日內向本院提出上訴書狀，並
應敘述具體理由，如未敘述上訴理由者，應於上訴期間屆滿後20
日內補提理由書狀於本院（均須按他造當事人之人數附繕本）「
切勿逕送上級法院」。
中    華    民    國    97    年    6     月    3     日
                                        書記官  賴朱梅
附錄本判決論罪之法條：
刑法第277 條第1 項
傷害人之身體或健康者，處3 年以下有期徒刑、拘役或1 千元以
下罰金。


司法院資訊處製作；財團法人民間司法改革基金會備份。
